【裁判字號】    88,訴,1040
【裁判日期】    890112
【裁判案由】    偽造文書
【裁判全文】
臺灣臺北地方法院刑事判決                        八十八年度訴字第一四號
    公  訴  人  臺灣臺北地方法院檢察署檢察官
    被      告  甲○○
    選任辯護人  劉樹錚
                徐正坤
    輔  佐  人  乙○○
右列被告因偽造文書案件，經檢察官提起公訴（八十八年度偵字第九九九六號），本
院判決如左：
    主  文
甲○○無罪。
    理  由
一、公訴意旨略以：甲○○患有中度精神殘障，對於外界事務之決定意思能力較一般
    人減退，為精神耗弱人，其與丙○○原係夫妻，雙方於民國八十七年五月廿五日
    離婚，甲○○嗣後反悔，認為丙○○所給付之贍養費難以維生，竟於八十八年二
    月二十一日，偽造其與丙○○於同日在康華大飯店結婚之證書一紙，並偽造丙○
    ○及主婚人林顯堂、林劉秀緞、林黃秋霞及介紹人林淑玲、證婚人林克坤之署押
    ，又盜蓋丙○○之印章，另偽造上述主婚人、介紹人及證婚人之印章後蓋用於其
    上，偽示丙○○、林顯堂、林淑玲等人同意結婚及擔任主婚人、介紹人，再基於
    概括之犯意，於同年二月二十一日盜用丙○○之印章，以偽造丙○○與其辦理結
    婚登記之申請書，連同上開偽造之結婚證書，持向臺北市松山區戶政事務所申請
    辦理結婚戶籍登記，使不知情之戶政所承辦員將此不實之結婚事項登載於其職務
    上所掌之戶籍登記簿上，足以生損害於丙○○、林顯堂、林淑玲等人及戶政登記
    之正確性，因認被告涉有犯刑法第二百十六條、第二百十條行使偽造私文書罪、
    第二百十四條使公務員登載不實之罪嫌云云。
二、按心神喪失人之行為，不罰；又被告之行為不罰者，應諭知無罪之判決，刑法第
    十九條第一項、刑事訴訟法第三百零一條第一項分別定有明文。又如行為時之精
    神，對於外界事務全然缺乏知覺理會及判斷作用，而無自由決定意思之能力者，
    為心神喪失，最高法院二十六年渝上字第二三七號判例可資參照。
三、本件公訴人認被告涉有前述偽造文書之犯行，無非係以被告之坦承、告訴人丙○
    ○之指訴，並有結婚證書、結婚登記申請書、戶口名簿等影本及戶籍謄本附卷可
    稽為其主要論據。訊據被告對於其偽造、盜用結婚證書上主婚人等之署押、印章
    並持以向戶政機關辦理結婚登記之事實固均坦承不諱，惟辯稱：伊自八十七年七
    月間即持有精神中度殘障手冊，伊不願離婚，贍養費太少，伊在蓋前夫即告訴人
    丙○○等人印章製作結婚證書並辦理結婚戶籍登記時，精神狀況不好，達心神喪
    失的程度，當時只想回家，現仍在台北市立陽明醫院就診等語。經查：被告於七
    十七年間出現被害妄想（有人欲殺自己）、關係意念（陌生人一直暗示自己）、
    嫉妒妄想（丈夫有外遇）、聽幻覺（耳一直出現一名陌生男子的聲音，要被告
    殺婆婆）、色情妄想（可以和任何男性、其至與哥哥或姊夫發生性關係），經台
    北榮民總醫院精神科就診，診斷為「恐慌反應」（panic reaction），，迄八十
    七年六月二十九日至台北市立陽明醫院精神科求診，呈現出現實判斷力差、一直
    買東西、很多計畫、睡眠時間短但精力充沛、話多、注意力差、情緒高亢，經診
    斷為「疑似躁鬱病，躁期；須排除精神分裂病的可能性」，當時即已達心神喪失
    之程度；又被告於離婚後便想再與前夫復合，其認為前夫不斷以各種舉動或言語
    暗示被告復合有望（如允許被告回工廠幫忙，與被告發生性關係、在性愛過程的
    一些細節、故意將平日不離身的身分證置於桌上等等之關係意念），被告復想起
    以前的同學曾說「離婚半年內，不需經由公開儀式可辦理再結婚」等語，故利用
    前夫之身分證及刻他人印章辦理結婚證書及姞婚戶籍登記。被告在案發過程雖知
    刻他人印章使用是不對的，但其思維邏輯之推理是基於關係意念（前夫暗示復合
    ，日後不會舉發其行為）之精神病症狀；復佐以其長期之被害妄想、色情妄想、
    退行行為以及非邏輯性之思考方式，故據以推斷其於八十八年二月二十一日案發
    當時之精神狀態是處於心神喪失之程度，其臨床診斷為「情感型精神分裂病」（
    schizoaffective disorder）等情，有台北市陽明醫院八十八年八月十九日北市
    陽醫精字第八八六０五一六六００號函暨附病歷影本、八十八年十一月二十九日
    北市陽醫精字第八八六０七五九五００號函精神鑑定報告書在卷可稽。從而，被
    告於八十八年二月二十一日偽造、盜用結婚證書上主婚人等之署押、印章並持以
    向戶政機關辦理結婚登記之時，對於外界事務已達全然缺乏知覺理會及判斷作用
    ，而無自由決定意思之能力之心神喪失狀態，揆諸首開說明，自屬不罰之行為，
    應諭知無罪之判決，以示審慎。
據上論斷，應依刑事訴訟法第三百零一條第一項，判決如主文。
中    華    民    國      八十九      年      一      月      十二      日
                                      臺灣臺北地方法院刑事第一庭
                                          法  官  李莉苓
右正本證明與原本無異。
如不服本判決，應於判決送達後十日內，向本院提出上訴狀。
                                          書記官  黃正昌
中    華    民    國      八十九      年      一      月      十七      日


司法院資訊處製作；財團法人民間司法改革基金會備份。
